臺灣高雄地方法院民事判決　　　　　　　95年度訴字第4019號
原　　　告　乙○○
即反訴被告　丙○○
上二人共同
訴訟代理人　吳澄潔律師
被　　　告
即反訴原告　甲○○
被　　　告　丁○○
　　　　　　戊○○
當事人間拆屋還地等事件，本院於民國96年5月25日言詞辯論終
結，判決如下：
  主  文
被告甲○○應自民國九十五年二月十六日起至九十六年一月十二
日止按月給付原告新臺幣伍仟參佰參拾肆元。
原告其餘之訴駁回。
訴訟費用由甲○○負擔百分之二，餘由原告負擔。
本判決第一項得假執行；但甲○○以新臺幣捌萬柒仟貳佰元為原
告供擔保後，得免為假執行。
原告其餘假執行之聲請駁回。
反訴原告甲○○之訴及假執行之聲請均駁回。
反訴訴訟費用由反訴原告甲○○負擔。
  事實及理由
一本件被告丁○○、戊○○經合法通知，無正當理由未於最後言
  詞辯論期日到場，核無民事訴訟法第386 條所列各款情形，爰
  依原告之聲請，由其一造辯論而為判決。
二原告起訴主張：甲○○無權占用原告所有坐落於高雄市○○區
  ○○段一小段90地號土地（下稱系爭土地），並將之出租與戊○○、丁○○搭蓋建物使用，經原告於民國94年間向甲○○請
  求返還系爭土地，甲○○乃與原告於94年8 月12日簽立協議書
  （下稱系爭協議書），約定甲○○應於94年11月15日前將系爭
  土地騰空交還原告；嗣於94年10月7 日甲○○表示願承租系爭
  土地，遂與原告另成立土地租賃契約（下稱系爭租賃契約），
  並於原告提出之契約書簽署約定租賃期間自95年2 月16日起至
  98年6 月16日止，每月租金新臺幣（下同）8,000 元，且原告
  如有需用系爭土地時，應於3 個月前通知甲○○，其應無條件
  返還系爭土地（下稱系爭租賃契約書）；惟系爭租賃契約期間
  開始前，因甲○○無故毀約及濫訴，故原告已於94年11月23日
  寄發存證信函通知甲○○收回系爭土地，且原告需收回自用及
  出售，亦於96年1 月12日再發函向甲○○為終止系爭租賃契約
  之意思表示，爰依所有權、侵權行為、租賃契約及不當得利之
  法律關係，請求戊○○、丁○○、甲○○拆屋還地，並請求甲○○應給付租金及返還相當於租金之利益等語。求為判決：(一)
  戊○○應將系爭土地上如測量成果圖所示編號90-A面積42平方
  公尺之鐵架鐵皮瓦拆除。(二)甲○○應將系爭土地上如測量成果
  圖所示編號90-B面積20平方公尺、編號90-C面積39平方公尺之
  鐵皮屋拆除。(三)戊○○、甲○○應將系爭土地上如測量成果圖
  所示編號90 -A 、90-B土地返還與原告。(四)丁○○、甲○○應
  將系爭土地上如測量成果圖所示編號90-C土地返還與原告。(五)
  甲○○應自95年2 月16日起至返還(三)(四)所示系爭土地之日止，
  按月給付原告8000元。(六)願供擔保准予宣告假執行。反訴部分
  則以：否認甲○○係因受乙○○、丙○○（下稱乙○○等）之
  詐欺脅迫而簽訂系爭協議書，且甲○○於95年5 月19日寄發存
  證信函向乙○○等撤銷系爭協議書之意思表示，效力不及於其
  他協議人陳松山、陳程快、李嘉寶、李彩慧、李至正，故不生
  通知撤銷之效力等語置辯。求為判決如主文第6 項所示。
三被告甲○○則以：原告於簽訂系爭協議書前即已知悉系爭土地
  已出租予戊○○，租約至98年6 月14日止，原告自不得要求被
  告拆屋還地；又簽訂系爭協議書後，甲○○與原告另於94年10
  月7 日簽訂系爭租賃契約，已取代系爭協議書之效力，原告不
  得再依系爭協議書請求被告拆屋還地。另原告請求給付自95年
  2 月16日起至返還系爭土地之日止，按月返還無權占有系爭土
  地相當於每月租金8,000 元，因甲○○已於95年5 月19日以存
  證信函向原告撤銷系爭協議書之意思表示，則原告須返還其已
  給付之賠償金122 萬元，足可抵銷自95年2 月15日起之租金，
  即原告不得再請求被告給付相當於租金之損害，況且係原告自
  行終止匯款帳戶，甲○○才未給付租金。此外，甲○○已善意
  占有系爭土地16年，原告之請求權已罹於時效，亦不得請求甲○○給付相當於租金之損害等語置辯，求為判決原告之訴駁回
  。另又反訴主張：其因受反訴被告乙○○脅迫、丙○○詐欺，
  才簽訂系爭協議書，並依該協議書之約定給付乙○○、丙○○
  （下稱乙○○等）122 萬元賠償金，嗣甲○○已先後於95年5
  月19日、同年11月17日、96年1 月17日以存證信函向乙○○等
  撤銷及解除系爭協議書之意思表示，自得向乙○○等請求返還
  上開賠償金122 萬元及法定遲延利息。此外，乙○○等40年來
  未善盡管理自己財產之社會責任，致甲○○誤以為系爭土地為
  無人所有，而善意占有該地16年，竟遭乙○○等以脅迫詐欺方
  式簽訂系爭協議書，致甲○○放棄所有利益，而該利益應屬甲○○所有，乙○○等自應返還，另因乙○○等違反系爭協議書
  不得再對甲○○提起民刑事訴訟之約定，甲○○已於96年1 月
  17日以此為由，為解除系爭協議書之意思表示，系爭協議因受
  詐欺脅迫撤銷意思表示後自始無效、因解除意思表示到達乙○○等後已經不存在，乙○○等受有122 萬元即屬不當得利，因
  為乙○○等有詐欺及脅迫行為，122 萬元亦為其等侵權行為所
  致損害，爰依民法第179 條、第184 條、第213 條及第258 條
  之規定提起反訴。求為判決：(一)乙○○等應給付甲○○122 萬
  元及自94年8 月12日起至清償日止按年息5%計算之利息。(二)願
  供擔保准予宣告假執行。
四被告戊○○、丁○○未於最後言詞辯論期日到場，茲據其前聲
  明及陳述以：其等係向甲○○承租坐落於系爭土地上之房屋使
  用，除如測量成果圖所示編號90-A面積42平方公尺之鐵架鐵皮
  瓦為戊○○所搭設外，其餘均為甲○○所有等語置辯，求為判
  決原告之訴駁回。
五乙○○等起訴主張系爭土地係其等所共有，自94年8 月12日起
  迄今，由甲○○出租坐落其上之建物與丁○○、戊○○使用中
  ，期間分別至95年4月30日、98年6月14日止。而系爭土地上如
  測量成果圖所示編號90-A面積42平方公尺之鐵架鐵皮瓦為戊○○所興建；系爭土地上如測量成果圖所示編號90-B面積20平方
  公尺、編號90-C面積39平方公尺之鐵皮屋為甲○○所興建；編
  號90-A、90-B部分自94年12月10日起由甲○○出租與戊○○使
  用；編號90-C由丁○○使用中。嗣甲○○與乙○○等、訴外人
  陳程快雖就系爭土地於94年10月7 日成立租賃契約，而簽立系
  爭租賃契約書及另紙甲○○撰寫之租賃契約書（下稱另紙租賃
  契約書），約定系爭租賃契約租賃期間自95年2 月16日起至98
  年6 月15日止，每月租金8000元，惟甲方（乙○○、丙○○、
  陳程快）如需用該筆土地或出售時，應於3 個月前通知甲○○
  ，甲○○則應無條件將土地返還；甲○○如不繼續承租時應將
  房屋內、土地上一切雜物遷空交還甲方；另紙租賃契約約定租
  賃期間及給付租金方式相同，惟又約定若甲方（乙○○、丙○○、陳程快）提前解約，須提前3 個月通知乙方（甲○○）。
  又乙○○等已於94年11月23日寄發存證信函通知甲○○收回系
  爭土地，甲○○於94年11月26日收受。乙○○等復於96年1 月
  11日寄發存證信函通知甲○○收回系爭土地，為終止該租賃契
  約之意思，甲○○已於96年1 月12日收受等節，為兩造所不爭
  執（見本院卷第285 頁至第286 頁），復經本院至現場勘驗無
  訛，並有勘驗筆錄、高雄市政府地政處三民地政事務所土地複
  支成果圖、兩造不爭執其真正之土地登記第二類謄本、房屋租
  賃契約書、系爭協議書、系爭租賃契約書、另紙租賃契約書、
  94年11月23日、96年1 月11日寄發之存證信函、變更出租人同
  意書各1 紙、現場照片9 幀、客戶帶看資料表、出售廣告單等
  在卷足稽（見本院卷第140 頁至第146 頁、第10頁至第36頁、
  第63頁、第93頁、第194 頁至第197 頁、第232 頁至第236 頁
  ），自堪信為真實。另甲○○主張其與乙○○等及訴外人陳松
  山、陳程快、李嘉寶、李彩慧、李至正於94年8 月12日簽立系
  爭協議書，約定甲○○應賠償原告及訴外人陳松山、陳程快、
  李嘉寶、李彩慧、李至正（下稱訴外人等）122 萬元，並將系
  爭土地於94年11月15日前騰空交還，若窒礙難行得延展至95年
  2 月15日，原告已收受122 萬元。惟甲○○已於95年5 月19日
  寄發存證信函向乙○○等撤銷系爭協議書之意思表示、95年11
  月17日寄發存證信函向乙○○等告知其等有違反系爭協議書情
  事。復於96年1 月17日以存證信函向乙○○等、訴外人等為解
  除系爭協議書之意思表示等節，亦為兩造所不爭（見本院卷第
  285 頁至第286 頁），並有兩造不爭執其真正之95年5 月19日
  、95年11月17日、96年1 月17日存證信函、79高市工建築字第
  D24002號新建工程施工計畫書、高雄市政府工務局使用執照、
  高雄銀行支票等在卷可憑（見本院卷第66頁、第67頁、第79頁
  至第88頁、第134 頁、第181 頁），亦堪信為真實。惟兩造各
  以前開情詞置辯，是以本件爭點為：(一)原告於96年1 月11日以
  系爭租賃契約第3 條事由、另紙租賃契約第3 項事由，向甲○○所為終止租賃契約之意思表示是否已生效，致甲○○、戊○○、丁○○自96年1 月12日或96年4 月12日起為無合法權源占
  用系爭土地？(二)原告得否依所有權或侵權行為之法律關係，請
  求戊○○拆屋還地、丁○○返還系爭土地？原告得否依所有權
  、侵權行為或租賃契約之法律關係，請求甲○○拆屋還地？(三)
  原告得否依系爭租賃契約書之法律關係請求甲○○給付自95年
  2 月16日起至96年1 月12日止之租金、依不當得利之法律關係
  請求甲○○自96年1 月13日起至返還系爭土地止，按月給付8
  千元？(四)甲○○是否於94年8 月12日受乙○○恐嚇而為系爭協
  議？(五)甲○○簽訂系爭協議是否受丙○○詐欺而得撤銷系爭協
  議？(六)甲○○於95年5 月19日寄發存證信函向乙○○等撤銷系
  爭協議書之意思表示、復於96年1 月17日以存證信函向訴外人
  等為撤銷系爭協議書之意思表示，是否發生效力？(七)甲○○得
  否依民法第179 條、第21 3條、第184 條、258 條規定，請求
  乙○○等應給付122 萬元及法定遲延利息？
六原告於96年1月11日以系爭租賃契約第3條事由、另紙租賃契約
  第3 項事由，向甲○○所為終止租賃契約之意思表示是否已生
  效，致甲○○、戊○○、丁○○自96年1月12日或96年4月12日
  起為無合法權源占用系爭土地？
(一)按租賃定有期限者，其租賃關係於期限屆滿時消滅，為民法第
  450條第1項所明定。又如約定當事人之一方於期限屆滿前得終
  止契約者，其終止契約，應先期通知，固亦為民法第453條所
  明定，惟就定有期限之租賃契約而言，本係保障承租人可於一
  定期間不受終止租約而需搬遷之利益，如出租人欲於期限屆前
  終止，自應依兩造約定之內容及條件以定之，始符定期租賃契
  約對承租人保障之意旨。再按解釋意思表示，應探求當事人之
  真意，不得拘泥於所用之辭句，乃民法第98條所明定。又按解
  釋私人之契約應通觀全文，並斟酌立約當時之情形，及其他一
  切證據資料為其判斷之標準，不能拘泥字面或截取書據中一二
  語，任意推解致失真意。最高法院18年上字第1727號、19年上
  字第28號判例亦可參照。是以定期租賃契約之期前終止條件，
  自須綜合定約當時之狀況，確認兩造之真意，予以解釋約定之
  內容，方足以保障承租人之利益。
(二)經查：乙○○等與甲○○於94年10月7 日就系爭土地訂立租賃
  契約，就租賃期間、租金及雙方欲於期限屆止前終止租約等內
  容，均加以約定，且由雙方各自提出事先撰寫之「土地租賃契
  約書」，要求對方簽署，因此才有系爭租賃契約書及另紙租賃
  契約書同時存在一節，業如前述，並有該2 份契約書在卷足參
  （見本院卷第63頁至第65頁）。觀諸該2 份契約書內容乃大同
  小異，就提前終止租賃契約之條件而言，系爭租賃契約書（本
  院卷第64頁）載明「需用該筆土地或出售時應於3 個月前通知
  」，另紙租賃契約書（本院卷第63頁）則載「需提前3 個月通
  知」，雖未書立乙○○等需於用土地或出售時始可提前終止契
  約，固有該2份契約書可佐。惟兩造並不爭執上開2份契約書係
  訂約雙方在同一時地所簽署，且就系爭租賃契約之「需用該筆
  土地或出售時應於3 個月前通知」之提前終止條件，未予以刪
  除如另紙租賃契約書所載，再以該2 紙租約另就其他諸如租約
  終止後地上物之處理、稅捐負擔等，均各有著墨不一而足，復
  均願在對方提出之書面簽署，應認上開2 紙租約係訂約雙方各
  自提出以補充對方所列條件之不足，因此雙方就於租賃期限屆
  止前得提前3 個月通知，自需出租之甲方，即乙○○、丙○○
  、陳程快需用該筆土地或出售時，方可為之，才為雙方之真意
  。
(三)次查：乙○○等尚未出售系爭土地，係有出售之意願並進行中
  一節，固有兩造不爭執其真正之客戶帶看資料表、出售廣告單
  ，在卷可憑。惟據上開約定提前終止租約係載明於「需用該筆
  土地或出售時」，將需用土地及出售並列，顯見出售土地並非
  欲出售時即可終止租約，而係指經出售後，如此才會與「需用
  土地」並列為同等條件。因此甲○○辯稱乙○○等尚未將系爭
  土地出售與他人，僅進行出售廣告及帶看系爭土地，尚不得提
  前為終止系爭租賃關係等語，即為可採。
(四)至乙○○等以另紙租賃契約書為甲○○所撰寫，而提前終止租
  約係不利於甲○○，其竟未於所撰書面載明需有出售或用地之
  條件，則乙○○僅需於3 個月前通知終止租約，而其等已於96
  年1月11日以存證信函告知甲○○，則從96年1月12日開始甲○○即為無權占有等語。惟查：系爭租賃契約書與另紙租賃契約
  書係為互相補充，且提前終止租約之條件應以乙○○、丙○○
  、陳程快需用該筆土地或出售時，方可為之，才為雙方之真意
  ，已如前述，因此乙○○等上開主張顯係拘泥於其中1 份契約
  文字所為之解釋，尚不足採。
(五)綜上，乙○○等尚未出售系爭土地與他人，復未證明其已需用
  土地，則其等於96年1月11日以系爭租賃契約第3條事由、另紙
  租賃契約第3 項事由，向甲○○所為終止租賃契約之意思表示
  ，自不生效，則甲○○自96年1 月12日起仍非無合法權源占用
  系爭土地。至戊○○、丁○○占有系爭土地，乃因先前向甲○○所承租而移轉占有，業如前述，雖丁○○事後未續租如測量
  成果圖所示編號90-C土地，惟甲○○仍主張該土地為其所占有
  ，其有權任丁○○繼續使用等語（見本院卷第287 頁），既然
  甲○○依系爭租賃契約仍屬有權占有系爭土地，則戊○○、丁○○係自有權占有之甲○○移轉占有而使用系爭土地，自非無
  權占有。
七原告得否依所有權或侵權行為之法律關係，請求戊○○拆屋還
  地、丁○○返還系爭土地？原告得否依所有權、侵權行為或租
  賃契約之法律關係，請求甲○○拆屋還地？
  經查：因乙○○等尚不得提前終止系爭租賃契約，其所為意思
  表示自不生效力，甲○○及戊○○、丁○○均屬有權占有，已
  如上述，亦即甲○○及戊○○、丁○○占有系爭土地並未侵害
  乙○○等之所有權或財產權，且甲○○依系爭租賃契約尚無返
  還租賃物之義務，是以乙○○等自不得依所有權、侵權行為或
  租賃契約之法律關係，請求甲○○及戊○○、丁○○拆屋還地
  。
八原告得否依系爭租賃契約書之法律關係請求甲○○給付自95年
  2 月16日起至96年1 月12日止之租金、依不當得利之法律關係
  請求甲○○自96年1 月13日起至返還系爭土地止，按月給付80
  00元？
(一)按稱租賃者，謂當事人約定，一方以物租與他方使用收益，他
  方支付租金之契約，此為民法第421 條第1 項所明定。是以租
  金乃使用收益租賃物之對價，承租人於租賃期間自應支付租金
  。次按無法律上之原因而受利益，致他人受損害者，應返還其
  利益。雖有法律上之原因，而其後已不存在者，亦同。固為民
  法第179 條所明定，惟如受有利益係因有法律上原因，僅需另
  支付對價，則自非不當得利，亦無應返還其利益之情事。再按
  數人負同一債務或有同一債權，而其給付可分者，除法律另有
  規定或契約另有訂定外，應各平均分擔或分受之；其給付本不
  可分而變為可分者亦同，民法第271 條定有明文。因此多數債
  權人未全體共同請求債務人給付，於債權可分時，自得就其可
  得部分請求債務人給付。
(二)經查：甲○○與乙○○等、訴外人陳程快就系爭土地成立有租
  賃契約，且租賃期間自95年2 月16日起迄98年6 月15日止，每
  月租金8000元一節，已如上述，則揆諸上開說明，承租人甲○○應自95年2 月16日起按月給付租金與出租人乙○○等及陳程
  快，惟甲○○自認未曾給付租金，僅另主張抵銷（見本院卷第
  288 頁），則乙○○等依系爭租賃契約請求甲○○給付自95年
  2 月16日起至96年1 月12日止之租金，應為可採。既因甲○○
  與乙○○等間有租賃關係存在，甲○○占有使用系爭土地即有
  法律上原因，非不當得利，縱甲○○尚未給付租金，亦屬出租
  人乙○○等得依系爭租賃契約請求給付之問題，不致因甲○○
  未給付租金，即成甲○○占有使用系爭土地為不當得利。是以
  乙○○等未依系爭租賃契約請求甲○○自96年1 月13日起迄今
  之租金，而依不當得利之法律關係請求甲○○返還相當於租金
  之利益，揆諸前揭說明，自於法尚有未合，而不足採。再者，
  系爭租賃契約雖係乙○○等及陳程快與甲○○所訂定，甲○○
  應對出租人乙○○等、陳程快負給付每月租金8000元之義務，
  而該給付係屬可分，則揆諸上開規定，乙○○等請求其中之53
  34元（8000元÷3 ×2 ＝5333元，元以下四捨五入），應於法
  有據，致其餘部分則為另出租人陳程快之債權，乙○○等未舉
  證證明其等已受讓陳程快之債權，復未向債務人甲○○為讓與
  通知，自不得請求。
(三)至甲○○辯以：其自95年2 月16日起即未給付租金，係因乙○○等自行取消匯款帳戶，致其無法依約付租金。且乙○○等之
  侵權行為或不當得利請求權均已罹於時效，其可拒絕給付，是
  乙○○等應返還不當得利122 萬元，其亦可主張抵銷等語。惟
  ：
1.按在債權人遲延中，債務人無須支付利息，為民法第238 條所
  明定。是以如債權人受領遲延，僅債務人給付義務為金錢時無
  須支付利息，尚非謂債務人因此免除給付義務。經查：乙○○
  等與甲○○就租金給付方式係約定由甲○○於每月16日前匯入
  丙○○帳戶內，甲○○雖於95年2 月16日匯8000元入丙○○所
  設000000000000號帳戶，卻因丙○○結束該帳戶，致無法匯入
  一節，有兩造不爭執其真正之系爭租賃契約書及高雄銀行存摺
  類存款存入憑條等影本各1 份在卷足憑（見本院卷第64頁、第
  69頁），則甲○○無法依約按時給付租金，顯可歸責於乙○○
  等債權人，而屬乙○○等受領遲延，依上開說明，僅乙○○等
  不得請求甲○○就已到期應給付之租金支付利息，甲○○尚不
  得拒絕給付已到期之租金。
2.次按民法第144 條第1 項規定時效完成後，債務人得拒絕給付
  ，是消滅時效完成之效力，不過發生拒絕給付之抗辯權，並非
  使請求權當然消滅，最高法院29年上字第1195號判例足資參照
  。次按請求權已經時效消滅，債務人仍為履行之給付者，不得
  以不知時效為理由，請求返還；其以契約承認該債務或提出擔
  保者亦同，亦為民法第144 條第2 項所明定。據此債務人若於
  時效完成後不行使其抗辯權，仍對債權人給付，因債權人請求
  權並未歸於消滅，債權人受領給付自非不當得利，債務人亦無
  從請求返還。經查：乙○○等及訴外人等與甲○○就其使用系
  爭土地15年，成立系爭協議書，乙○○等並已收受甲○○依系
  爭協議書所交付122 萬元一節，為兩造所不爭執（見本院卷第
  285 頁），因系爭協議書乃明確載有「雙方就土地被無權占用
  15年，協議賠償金額」等語，有該協議書附卷可佐（見本院卷
  第22頁），則甲○○於給付時顯已可得而知其對乙○○等之請
  求，得依法拒絕給付，甲○○竟未行使其抗辯權，仍對乙○○
  等給付，則依上所述，因乙○○等之請求權並未歸於消滅，其
  等之受領即有法律上原因，非為不當得利。縱因甲○○當時確
  實不知時效已完成而依系爭協議約定之122 萬元給付，惟揆諸
  上開規定，甲○○亦不得事後請求返還。是以其上開所辯，及
  抵銷之主張，均不足採。
九甲○○是否於94年8月12日受乙○○恐嚇而為系爭協議？
(一)按當事人主張其意思表示係因被脅迫而為之者，應就其被脅迫
  之事實，負舉證之責任，最高法院21年上字第2012號判例足資
  參照。因乙○○否認曾有恐嚇行為，依上開意旨，甲○○自應
  負舉證之責任。
(二)經查：甲○○僅引用提出之錄音帶及譯文，主張受乙○○之恐
  嚇，而該錄音內容係甲○○與丙○○之對話一節，業經甲○○
  自承在卷（見本院卷第288 頁），再據該錄音譯文內容均係甲○○告訴丙○○「很怕乙○○把我殺了」、「乙○○說只要喊
  一下，要殺誰就殺誰，我就怕死了」等語，惟譯文中丙○○均
  否認其事，並稱「他若要找就是找我」、「不會，若殺我，不
  會殺妳」、「他若殺妳，我就負全部責任」等，有甲○○提出
  之譯文附卷可憑（見本院卷第126 頁至第129 頁），亦即該錄
  音並非乙○○對甲○○所為恐嚇之言詞錄音，且乙○○對甲○○之恐嚇內容，均係甲○○自己所述，丙○○復一再否認，則
  自無從認定乙○○曾於94年8 月12日或9 日、10日恐嚇甲○○
  ，致甲○○同意為系爭協議之意思表示。是以揆諸上揭說明，
  甲○○既未提出任何經乙○○恐嚇之證明，其主張於94年8 月
  12日受乙○○恐嚇而為系爭協議，自不足採。
十甲○○簽訂系爭協議是否受丙○○詐欺而得撤銷系爭協議？
(一)按被詐欺而為意思表示者，依民法第92條第1 項之規定，表意
  人固得撤銷其意思表示，惟主張被詐欺而為表示之當事人，應
  就此項事實負舉證之責任，最高法院44年台上字第75號判例亦
  可參照。因丙○○否認有詐欺行為，則甲○○自須就此事實負
  舉證責任。
(二)經查：甲○○主張受丙○○詐欺，係因簽約當日丙○○告知：
  「我是小偷、是強盜，如果說出去的話，社會會如何看我，我
  是老師哩！縱使是在超商偷5 元的東西，也不只是賠5 元，要
  賠好幾百倍，還要坐牢」、「當天丙○○說她要出門的時候，
  陳松山告訴他說122 萬元太少了要150 萬元才夠，不然的話，
  下次就不是這個金額」；於94年10月7 日說「如果這個案子上
  法院的話，她可以請求5 百到1 千萬元的賠償，我以為是真的
  ，是被她騙了」等語，業據甲○○陳述在卷（見本院卷第211
  頁、第253 頁），惟綜觀上開錄音譯文，丙○○僅於甲○○表
  示「他以前說沒有1 千萬、5 百萬不能解決，我還會怕」時，
  回覆「不，他其實意思說，如果走上法院就非要你賠上5 百或
  1 千萬才要解決」等語，亦有上開譯文在卷可稽（見本院卷第
  128 頁反面），亦即依甲○○前後意旨所述係指乙○○曾向其
  為此表示，丙○○則代為闡述乙○○之本意，如此自難認該話
  語係丙○○之詐欺行為。此外，甲○○所提錄音譯文中並無任
  何其所指之詐欺言詞，是以揆諸上揭說明，甲○○既未提出任
  何經丙○○詐欺之證明，其主張於94年8 月12日簽訂系爭協議
  時及其後受丙○○詐欺而為系爭協議，自不足採。
十一甲○○於95年5 月19日寄發存證信函向乙○○等撤銷系爭協議
  書之意思表示、復於96年1 月17日以存證信函向訴外人等為撤
  銷系爭協議書之意思表示，是否發生效力？
  因甲○○就乙○○有恐嚇、丙○○有詐欺行為，未舉證以實其
  說，則甲○○以此為由所為撤銷系爭協議之意思表示，自不發
  生效力。
十二甲○○得否依民法第179 條、第213 條、第184 條、258 條規
  定，請求乙○○等應給付122 萬元及法定遲延利息？
(一)經查：甲○○主張乙○○等就系爭土地之不當得利返還請求權
  及侵權行為損害賠償請求權均已罹於時效消滅，卻受領甲○○
  交付之賠償122 萬元，應屬不當得利部分，因甲○○於給付時
  顯已可得而知得行使其抗辯權，仍對乙○○等給付，或縱因甲○○確實不知時效已完成，事後亦不得請求返還；又甲○○對
  乙○○有恐嚇、丙○○為詐欺等侵權行為未能舉證以實其說，
  業經前述，故甲○○不論交付之122 萬元來源為何，其主張依
  民法第179 條、第213 條、第184 條之規定，請求乙○○等應
  給付122 萬元及法定遲延利息，均不足採。
(二)按解除契約係指當事人之一方，行使其本於法律或契約所定之
  解除權，使契約自始歸於消滅之一方的意思表示而言；且契約
  除當事人約定保留之解除權外，以有民法第254 條至第256 條
  或其他法定之情形為限，有解除權人始得向他方當事人為解除
  之意思表示，此為最高法院51年台上字第2829號、57年台上字
  第3211號判例所揭示。是以契約當事人雖約定應履行之義務，
  且縱有違約情事，惟若未符民法第254 條至第256 條或其他法
  定之情形，亦未約定得因此解除契約，契約當事人自不得解除
  契約。
(三)經查：系爭協議書固約定成立後，乙○○等及訴外人等無條件
  放棄對甲○○及其關係人等之民事、刑事責任告訴等語，惟系
  爭協議書並未約定若有違反上開情事，甲○○得解除系爭協議
  書，或附有任何解除條件一節，有系爭協議書在卷可參（見本
  院卷第22頁）。足認系爭協議書並未約定解除權或解除條件，
  則甲○○自無從依系爭協議書行使解除權，或主張解除條件已
  成就。再查：系爭協議係就系爭土地遭甲○○占用15年而約定
  賠償金額、回復原狀為協議，因此條款一即載明甲○○應給付
  122 萬元，雙方債權債務即勾消；條款二則載明甲○○應返還
  系爭土地之時間，其餘3 項條款則僅就代理、文件份數及增寫
  文字效力予以說明一節，亦有系爭協議書可據。足認系爭協議
  書係在解決雙方成立協議前占用系爭土地之糾紛，並不及於系
  爭協議成立後雙方之爭執。而乙○○等係於系爭協議成立後，
  即95年1 月20日提起竊佔告訴、於95年7 月7 日提起侵占及詐
  欺告訴，除竊佔部分為有關甲○○占用系爭土地屬系爭協議範
  圍外，其餘告訴侵占及詐欺內容則均為系爭協議成立後甲○○
  仍出租系爭土地與戊○○收取租金之情事，有臺灣高雄地方法
  院檢察署95年度偵字第15473 號不起訴處分書1 份在卷可憑（
  見本院卷第133 頁），則乙○○等之侵占及詐欺告訴尚難謂為
  系爭協議書所指「放棄刑事責任告訴」之範疇。至竊佔部分固
  為系爭協議書所指應於成立協議後不得再行使告訴之範圍，惟
  依系爭協議書所列上開條款意旨以觀，不得再行告訴竊佔並非
  系爭協議書約定乙○○等之對待給付義務，而僅為附隨義務，
  則此與民法第254 條至第256 條或其他法定得解除契約之規定
  ，顯非相當，是以揆諸上開說明，甲○○亦不得以乙○○等告
  訴竊佔為由，主張有解除權，且已為解除系爭協議書之意思表
  示，請求乙○○等返還122 萬元及法定遲延利息。
十三綜上所述，乙○○等依所有權、侵權行為或租賃契約之法律關
  係，請求(一)戊○○應將系爭土地上如測量成果圖所示編號90-A
  面積42平方公尺之鐵架鐵皮瓦拆除；(二)甲○○應將系爭土地上
  如測量成果圖所示編號90-B面積20平方公尺、編號90-C面積39
  平方公尺之鐵皮屋拆除；(三)戊○○、甲○○應將系爭土地上如
  測量成果圖所示編號90-A、90-B土地返還與原告；(四)丁○○、
  甲○○應將系爭土地上如測量成果圖所示編號90-C土地返還與
  原告，因甲○○與乙○○等之租賃契約尚有效存在，乙○○等
  此部分之請求於法尚有未合，不應准許。又乙○○等依系爭租
  賃契約之法律關係請求甲○○給付自95年2 月16日起至96年1
  月12日止之租金，於每月5334元部分為有理由，逾此部分之請
  求為無理由，應予駁回。另依不當得利之法律關係請求甲○○
  自96年1 月13日起至返還系爭土地止，按月給付8 千元，亦無
  理由，不應准許。至甲○○反訴主張依民法第179 條、第213
  條、第184 條、258 條規定，請求乙○○等應給付122 萬元及
  及自94年8 月12日起至清償日止按年息5%計算之法定遲延利息
  ，為無理由，應予駁回。又乙○○等勝訴部分未逾50萬元，爰
  依職權宣告假執行。另甲○○雖未陳明願供擔保免予宣告假執
  行，惟本院認有依職權予以宣告之必要，併定相當之金額宣告
  之。至乙○○等敗訴部分及甲○○假執行之聲請，因訴之駁回
  而失所依附，均不予准許。
十四據上論結，本件原告乙○○等之訴為一部有理由、一部無理由
  ；反訴原告甲○○之訴為無理由，依民事訴訟法第385 條第1
  項前段、第389 條第1 項第5 款、第392 條第2 項、第78條、
  第79條、第85條第1 項，判決如主文。
中　　華　　民　　國　　96　　年　　6 　　月　　8 　　日
                      民事第六庭法　官　謝靜雯
正本係照原本作成。
如不服本判決，應於送達後20日內，向本院提出上訴狀並表明上
訴理由，如於本判決宣示後送達前提起上訴者，應於判決送達後
10日內補提上訴理由書（須附繕本）。
中　　華　　民　　國　　96　　年　　6 　　月　　8 　　日
                                書記官　鄭淑華
